【裁判字號】    90,易緝,8
【裁判日期】    901115
【裁判案由】    詐欺
【裁判全文】
臺灣士林地方法院刑事判決                              九十年度易緝字第八號
    被      告  戊○○
    選任辯護人  周承武
右列被告因詐欺案件，經檢察官提起公訴（八十六年度偵字第四００一號），本院判
決如左：
    主  文
戊○○無罪。
    理  由
一、公訴意旨略以：被告楊仁經營化工生意，詎意圖為自己不法之所有，明知經營不
    善且無資力還款，於八十五年初向丙○○詐稱：要出貨至大陸，需要資金週轉云
    云，使丙○○陷於短期週轉之判斷錯誤，同意借予新台幣（下同）一百二十一萬
    元，並簽發六紙支票抵付。嗣屆期提示均未兌現，隨即逃逸無蹤，丙○○始知受
    騙訴由本署偵辦，因認被告涉有刑法第三百三十九條第一項之詐欺取財罪嫌云云
    。
二、按犯罪事實應依證據認定之，無證據不得推定其犯罪事實。又不能證明被告犯罪
    者，應諭知無罪之判決，刑事訴訟法第一百五十四條、第三百零一條第一項分別
    定有明文。又事實之認定，應憑證據，如未能發現相當證據，或證據不足以證明
    ，自不能以推測或擬制之方法，以為裁判基礎，此有最高法院四十年台上字第八
    十六號判例可資參照。且告訴人之告訴，本以使被告受刑事訴追為目的，故其陳
    述是否與事實相符，自應調查其他證據，以資審認，茍其所為攻擊之詞，尚有瑕
    疵，則在此瑕疵未予究明以前，即不能遽採為斷罪之基礎，此亦有最高法院六十
    九年台上字第一五三一號判例得參。而刑法第三百三十九條之詐欺罪，需以行為
    人主觀上自始即有詐欺之故意及不法之意圖，客觀上有施用詐術之行為，並使被
    害人陷於錯誤而為財產之交付或以此得財產上不法之利益，始能構成，有一不備
    ，即無由成立該罪。訊據被告戊○○，堅決否認涉有上開罪嫌，辯稱：伊並未向
    丙○○借過錢，系爭六紙支票是丙○○之父丁○向伊借票時，由伊交給丁○，可
    能是丁○再交給丙○○週轉，伊曾仲介伊所服務之金化學工業股份有限公司（
    下稱金公司）負責人己○○向丁○買房子，因為尾款沒付清，丁○手頭緊，都
    會來向伊借票週轉，丁○最初還會拿他兒子的支票來換票，後來就不拿票來換只
    是借票，系爭六紙支票是伊借給丁○的，與丙○○無關，本案是因為金公司倒
    閉，付不出尾款才被告等語。查公訴人認被告涉有上開罪嫌，無非以告訴人之指
    訴及系爭六紙支票及退票理由單為據。經查：
（一）告訴人固指陳被告向伊借款，伊有交給被告系爭六紙支票總金額共一百二十一
      萬元款項之事實，惟其對於如交付被告上開款項之指訴，前後有所出入，其於
      偵查中指稱：是在公司拿現金給他，有時是用匯的匯入被告帳戶中，匯款人應
      是甲○○等語（見本院八十六年七月二十二日訊問筆錄），又稱：借給被告的
      錢，大部分是他自己來拿的，有時是伊妹婿拿去給他等語（見本院八十七年六
      月二日訊問筆錄），又稱：拿錢給被告，部分伊妹婿拿現金給他，有時是匯款
      等語（見本院九十年六月二十六日訊問筆錄）。經本院向寶島商業銀行（下稱
      寶島銀行）信義分行調取被告上開五五八九００支票帳號之交易明細，可見自
      八十五年十二月十八日起至八十六年一月二十七日止，除於八十五年十二月三
      十一日有以「丙○○」名義匯入一筆二十九萬七千元之匯款外，其餘之匯款均
      與告訴人無關，亦無甲○○或丁○之匯款紀錄，有寶島銀行函文二紙及匯款明
      細資料一紙在卷可稽。本院訊以告訴人該筆匯款之來由時，其稱：鈞院調得之
      匯款資料與本案六張支票借款沒有關係，被告是在八十六年一月份才向伊借錢
      ，本院所調得之匯款資料是在八十五年十二月三十一日，這筆匯款應該是伊父
      親叫伊匯款的，那是伊父親跟被告間的關係等語（見本院九十年六月二十六日
      訊問筆錄），經本院再訊以究竟有無以匯款方式交錢給被告時，其又稱：伊有
      用匯款的方式匯錢給被告，但都不是這幾筆，伊現在想起來，伊還有用送金簿
      的方式將現金存入這個帳戶內，資料伊再回去找，這種情況大概有一、二筆等
      語（見本院九十年七月二十四日訊問筆錄），然其又無法提出有以送金簿存入
      被告上開支票帳戶之證據，後又稱：有交現金給被告，還有用現金交給甲○○
      ，再由甲○○直接存入被告的帳戶，沒有用匯款等語（見本院九十年八月三十
      日訊問筆錄），是告訴人所指實已前後不一，互有矛盾，而證人甲○○於本院
      調查中固曾證稱：伊跟丙○○是在同一間辦公室內，約在八十五年左右，伊當
      場有看到並聽到戊○○拿票跟丙○○調錢，伊看到戊○○把票拿給丙○○，這
      種情況約一、二次，丙○○曾經幾次託伊匯款或是用現金存入戊○○的帳戶過
      ，次數不多等語（見本院九十年七月二十四日訊問筆錄），然證人所稱借款時
      間（八十五年間）與告訴人所指（八十六年一月份）已有所不同，且證人所指
      之「匯款」部分查無實據，已如前述，而證人為告訴人之妹婿，與告訴人有至
      親關係，自難期其為真實之陳述，所證既與調查結果不同，自難採信。
（二）另被告辯稱與告訴人之父丁○間有換票往來乙節，核與證人丁○所證情節相符
      ，證人丁○證稱：因為金公司沒有付尾款，使得伊週轉不靈，才拿伊兒子的
      票與被告換票，再去向別人週轉等語（見本院九十年六月二十六日訊問筆錄）
      ，丁○並提出匯入被告帳戶兌現其借票之匯款資料影本四紙可參（附於八十六
      年度易字第一七００號卷第五十五至五十七頁），而證人甲○○於本院調查中
      證稱曾多次幫其岳父即證人丁○到銀行託收被告之支票，亦曾受丁○之託存錢
      入被之帳戶中等語（見本院九十年七月二十四日訊問筆錄），參以證人即為金
      公司己○○與丁○處理不動產買賣之代書代書吳建河於本院調查中證稱：丁○與被告間互相有借票往來，伊不清楚被告與告訴人間之金錢往來，亦不知是
      否有借貸關係，後來伊居中協調，但被告與丁○間之金錢往來太複雜等語（見
      本院八十六年七月二十二日訊問筆錄）觀之，可見被告與丁○間之票據往來，
      確實頻繁、複雜，而告訴人自承：伊父親有時也會拿他公司或是戊○○的票來
      叫伊幫他調現（見本院九十年七月二十四日訊問筆錄），又稱：伊父親會拿被
      告及金公司的票來跟伊調錢或者是叫伊去向別人調錢，有時伊父親要借給被
      告的錢，也會透過伊轉交給被告。至於匯款的部分，是甲○○去辦的，伊父親
      會叫甲○○去匯款，伊好像有一次幫父親匯款給被告，就是伊上次開庭講的那
      一筆（即本院調出以丙○○為匯款人之該筆匯款資料）等語（見本院九十年七
      月二十四日訊問筆錄），又稱：有時伊父親會叫伊去匯款給被告等語（見本院
      九十年六月二十六日訊問筆錄），可見告訴人確有曾自丁○處取得被告支票，
      再由告訴人持被告支票向人調現之慣例，且其匯款亦多與丁○有關，是被告辯
      稱系爭支票是由丁○交給告訴人去調現乙節，亦非全然無據。
（三）又證人劉越霞於本院調查中雖證稱：伊是新光人壽保險公司之收費員，伊曾見
      到被告至告訴人公司向告訴人借錢，告訴人說錢不夠，告訴人就轉向伊借五萬
      元，伊不肯借，伊當時有看到告訴人手上拿著幾張票，說被告借款只要二、三
      天，問伊可否借五萬元；當時告訴人說被告帳戶內缺錢，問伊可否借錢，伊不
      記得丁○有無在場等語（見本院八十六年七月二十二日訊問筆錄），而被告辯
      稱：當天是丁○借票到期，沒有錢軋票兌現，是丁○叫伊去告訴人公司，伊是
      與丁○一起去的，是丁○向告訴人調錢軋票，並非伊去向告訴人借錢等語，是
      證人既未見告訴人確有將金錢出借予被告，亦不記得當時丁○有無在場，參以
      被告與丁○間之借票往來、屆期軋票情形複雜等情觀之，證人之證詞亦難遽為
      不利於被告之認定。
（四）再系爭支票號碼為0000000號之支票提示人為乙○○，支票號碼為四五
      五九八０號、0000000號之支票提示人均為丙○○，支票號碼為000
      0000號支票提示人為張寶善，支票號碼為0000000號之支票提示人
      為辛○○，支票號碼為0000000號之支票提示人為庚○○，有系爭支票
      影本六紙、遠東國際商業銀行營業部、彰化商業銀行西門分行函、臺灣銀行花
      蓮分行函、臺灣省合作金庫士林支庫、彰化商業銀行建成分行函各一紙在卷可
      參，證人乙○○證稱：是丙○○在八十五年左右將支票給伊，是短期週轉，丙○○是伊姐的同學，借十萬元等語（見本院八十七年七月七日訊問筆錄）；本
      院囑託臺灣花蓮地方法院訊問張寶善證稱：票是伊太太的二姐丙○○，她說要
      幫被告調錢，伊就把錢借給丙○○，錢是直接匯入丙○○的戶頭，支票是丙○○拿給伊的等語（見本院八十六年度易字第一七００號卷第一四二至一四四頁
      ）；證人辛○○證稱：支票是黃淑芳給的，她是丙○○的妹妹，也是伊先生的
      二嫂，伊跟黃淑芳互助會，會結束後，她將會錢給伊等語（見本院八十七年七
      月七日訊問筆錄）；證人庚○○證稱：系爭支票是丙○○向伊借錢等語（見本
      院八十七年六月二日訊問筆錄），此等證人除辛○○外，雖均證稱系爭支票是
      告訴人拿來向渠等調錢，然告訴人本有自丁○處取得被告支票替丁○調錢之前
      例，已如前述，是尚難以系爭支票是由告訴人交付各該提示人調錢，即遽認係
      被告交付告訴人借錢週轉之用，況證人庚○○所證，亦與告訴人及丁○所陳不
      同，告訴人陳稱：「（支票號碼0000000號）這張票被告拿來向我調借
      時，我去跟我父親反應，我沒有那麼大筆錢，我父親說要幫幫他，我父親就說
      他也要幫忙，這五十萬元中，我只負責籌措小部份的錢，約一、二十萬元，其
      他的部分是我父親去籌措的。是我們共同籌到錢借給被告，這張票我是交給我
      父親，因為他負責籌措大部分的錢，我沒有使用，至於我父親有無使用我不清
      楚，這張票後面的背書是我爸爸的名字。．．．我並沒有拿這張票去跟別人調
      借；庚○○可能是壹個按摩的人，我從來沒有跟她借過錢，都是我父親跟她借
      的。這張支票的錢，我的部分是我交給我父親，由他一併交給被告」等語，丁○證稱：「我不認識庚○○，但我認識壹個眼盲的人，她叫秀鳳，我有跟她調
      過錢，有幾次我不記得了」等語（均見本院九十年七月二十四日訊問筆錄），
      是系爭0000000號支票既非告訴人持向庚○○借錢，可見庚○○前開所
      證不實，參以卷附系爭支票有丁○之背書，應認系爭支票應為被告與告訴人間
      之借票、換票關係而來，與告訴人無涉。
（五）綜上所述，告訴人之指訴前後不一且有瑕疵，而被告與告訴人之父丁○間票據
      往來關係複雜，告訴人並有自丁○處取得被告支票替丁○調現之前例，是既無
      證據證明告訴人確有出借被告一百二十一萬元之事實，亦無證據證明系爭六紙
      支票是被告持向告訴人調借現金之用，此外，本院復查無其他積極證據，足資
      證明被告確有詐欺犯行，不能證明被告犯罪，揆諸首揭意旨，爰為被告無罪之
      判決。
三、台灣台北地方法院檢察署八十七年偵字第七三八九號、八十六年度偵字第一一四
    ０七號併案部分：均未陳明併案意旨，然依其內部簽呈意旨，均認被告所涉之詐
    欺罪嫌，與本案有連續犯關係，惟本案既為無罪之諭知，併案部分與本案即無連
    續犯裁判上一罪之關係，本院無從併案審理，應予退回，另由檢察官偵辦。
據上論斷，應依刑事訴訟法第二百九十九條第一項前段、第三百零一條第一項，判決
如主文。
本案經檢察官楊淑芬到庭執行職務
中      華      民      國      九十      年    十一   月      十五    日
                                  臺灣士林地方法院刑事第四庭
                                      法  官
右正本證明與原本無異。
如不服本判決，應於判決送達後十日內，向本院提出上訴狀。
                                      書記官
中      華      民      國      九十      年              月            日


司法院資訊處製作；財團法人民間司法改革基金會備份。
